【裁判字號】    88,重再更(一),5
【裁判日期】    890522
【裁判案由】    給付違約金
【裁判全文】
臺灣高等法院民事判決  八十八年度重再更(一)字第五號
      再審原告      天功營造股份有限公司
      法定代理人    吳紹淦
      訴訟代理人    張睿文律師
      複  代理人    李中卿律師
      再審被告      台北縣五股鄉公所      設台北縣五股鄉○○路○段六十七號
      法定代理人    鄭漢騰                住台北縣五股鄉○○路○段一八九巷
                              .
      訴訟代理人    連耀霖律師
右當事人間給付違約金事件，再審原告對於中華民國八十六年十二月二十四日本院八
十六年度重上字第二七四號判決提起再審之訴，本院判決如左：
    主      文
再審之訴駁回。
本審及發回前上訴審訴訟費用由再審原告負擔。
    事      實
甲、再審原告方面：
一、聲明：
  (一)本院八十六年度重上字第二七四號確定判決廢棄。
  (二)右廢棄部分，再審被告在第一審之訴及假執行之聲請均駁回。
二、陳述：
  (一)再審原告與再審被告間給付違約金事件，雖經前審於八十七年二月二日以八十六
    年度重上字第二七四號判決確定在案。惟查，本件系爭工程合約書雖係由訴外人
    天太營造工程股份有限公司（下稱天太公司）與再審被告簽訂，保圓營造有限公
    司（下稱保圓公司）與再審原告為連帶保證人，然實際上係由保圓公司施作系爭
    工程，並主導工程相關事宜，故再審原告於收受再審被告之起訴狀及開庭通知時
    ，同案之保圓公司於開庭調查前即主動出面向再審原告之受僱人請求蓋用第一審
    委任律師之空白委任狀及委任契約，供該公司為再審原告辦理第一審訴訟程序委
    任訴訟代理人應訴手續，惟該公司為再審原告所委任之律師為何人及該訴訟程序
    如何進行，保圓公司亦從未告知，再審原告亦不知悉。
  (二)又因再審原告於八十五年十一月廿八日前由台北縣土城市○○路○段一八四巷十
    一號遷址至台北市中山區○○○路○段八十三號六樓繼續營業，並向台北市政府
    建設局提出遷址及變更章程之公司所在地等申請，經台北市政府建設局於同年十
    二月三日核准在案，從此，再審原告之住所與本件系爭工程合約書之連帶保證人
    欄所記載地址大不相同，致再審原告未再收到任何有關本案訴訟之訴訟文書，不
    僅不知第一審有無結案及其判決結果，且因保圓公司並未與再審原告主動接觸，
    再審原告因而不知有前審訴訟程序存在，更未同意由保圓公司逕行為再審原告委
    任任何律師擔任前審訴訟程序之訴訟代理人。孰知於八十七年七月二十九日再審
    原告竟輾轉收到台灣板橋地方法院八十七年度民執土字第一０三六０號囑託查封
    登記函，得知該院民事執行處查封再審原告名下台北縣中和市○○路○段三巷廿
    二弄七之一號房地，雖立即於同年八月一日聲請閱覽該違約金強制執行事件卷宗
    ，然承辦人員拒絕給閱，僅交付所謂執行名義即前審判決書之第一頁及第二頁即
    當事人頁及主文頁，與確定證明書影本後，再審原告至此方知不僅第一審之台灣
    板橋地方法院早已結案，且由再審被告上訴至第二審續行審理，而有第二審訴訟
    程序存在，且在第二審再審原告既不認識復未謀面之賴鎮局律師自居為再審原告
    之訴訟代理人，嗣經第二審以八十六年度重上字第二七四號判決再審被告部分勝
    訴在案，因天太公司、保圓公司及再審原告均遲誤上訴期限未上訴，再審被告乃
    因而據以向台灣板橋地方法院民事執行處對再審原告之不動產實施強制執行等情
    。惟再審原告自八十五年十一月廿八日遷址後未再收受任何有關本案訴訟之訴訟
    文書，不知有前訴訟程序存在，亦不曾委任任何律師於前訴訟程序代理應訴，前
    訴訟程序顯有「當事人於訴訟未經合法代理」之再審事由。
  (三)再審原告於本件起訴前之八十四年七月三十一日即已因董監事改選，經台灣省政
    府建設廳核准董事長變更為吳紹淦，此有公司變更登記事項卡、公司執照及營利
    事業登記證可稽。換言之，再審原告於本件系爭工程合約簽訂時，法定代理人固
    為「高桂麟」，但於八十四年七月三十一日後法定代理人已為「吳紹淦」，故自
    八十四年七月三十一日後對再審原告起訴應以吳紹淦為法定代理人，否則顯有「
    當事人於訴訟未經合法代理」之再審事由存在。又訴訟有無合法代理，非僅於起
    訴時應依職權調查，訴訟進行中仍應隨時依職權調查。
  (四)再者，「訴訟代理人，應於最初為訴訟行為時，提出委任書」乃民事訴訟法第六
    十九條所明文，又訴訟代理人與本人間於實體法上係成立民法上之委任契約關係
    。申言之，訴訟代理人與本人間必須有「委任合意」時，訴訟代理人所為之訴訟
    行為效力始及於本人，倘當事人間合意有瑕疪，即無由成立委任關係，既不成立
    委任關係，訴訟代理人於訴訟即未經合法代理，其所為訴訟行為之效力自不及於
    本人。經查，再審原告之法定代理人業已於八十四年七月三十一日即變更為吳紹
    淦，再審被告於八十五年七月提起本件第一審訴訟時，即應以變更後之吳紹淦為
    再審原告之法定代理人，惟查，卷內所有再審原告委任賴鎮局律師為訴訟代理人
    之民事委任書上，皆蓋用法定代理人為「高桂麟」之印文，再查，卷內所有歷審
    法院交付郵政機關送達證書上送達人法定代理人姓名亦皆記載為「高桂麟」，甚
    且，再審原告業已於八十五年十一月廿八日遷址於「台北市○○○路」，惟卷內
    所有再審原告之地址竟皆載為「台北縣土城鄉」之舊址，足證再審原告之法定代
    理人於前訴訟程序從未受合法通知應訴，既非由合法之法定代理人「吳紹淦」代
    表再審原告委任訴訟代理人賴鎮局律師，賴律師即無由擔任再審原告之合法訴訟
    代理人，故伊所為之訴訟行為效力自不及於再審原告。
  (五)再審原告並無民事訴訟法第四百九十六條第一項但書所謂「知其事由而不為主張
    」之情事：
  1.訴訟是否經合法代理乃法院依職權應予查證之事項，本件縱依第三人楊芙蓉（即
    保圓公司法定代理人戴柯雙花之媳婦）結證，認定原確定判決第一、二審訴訟程
    序係由再審原告所僱用之不知名小姐代理高桂麟為訴訟行為，同意委任律師為再
    審原告擔任訴訟代理人，然高桂麟無權代表再審原告，高桂麟之無權代表行為亦
    非其本人所自為，是高桂麟是否授權該不知名小姐為該無權代表行為，暨再審原
    告是否「承認」高桂麟之無權代表行為厥屬重要，而原再審判決不僅未就原確定
    判決是否對再審原告有既判力等節有所認定，且既未就該等爭點加以調查，即率
    爾引用楊芙蓉結證，以之逕認再審原告明知法定代理人有所變更，仍交付高桂麟
    之印章蓋用賴鎮局律師之委任狀，難諉稱對前審訴訟程序完全不知云云，實有不
    依證據認定事實暨證據理由矛盾之違法。
  2.再查，系爭準備程序期日通知書之送達證書上雖有再審原告之圓戳章及吳紹淦之
    印文，然該再審原告之圓戳章係遷址前印文，已於遷址同時廢棄不用者，吳紹淦
    之印文則並非吳紹淦所親蓋，此由郵務人員在印文旁註明「收發代」及「經理」
    ，意即吳紹淦為經理，不知名之收發人員代理蓋用吳紹淦印文而收受等情足證。
    而如原審所確認者，吳紹淦並非再審原告之經理，而係法定代理人（即董事長）
    ，該收發人員竟毫不知悉，該等人員究否再審原告或吳紹淦之受僱人或同居人，
    抑係其他公司之收發人員，不無可疑，自應予以調查，詎知原審識而不見，逕認
    吳紹淦於八十六年七月卅一日收受第二審之開庭通知，進而為不利於再審原告之
    認定，自有不依證據認定事實之違法。
乙、再審被告方面：
一、聲明：駁回再審原告之訴。
二、陳述：本件前審之第一審及第二審即本院八十六年度重上字第二七四號給付違約
    金事件，委任訴訟代理人之委任狀係由保圓公司法定代理人戴柯雙花之媳婦楊芙
    蓉攜往再審原告公司蓋用。且該事件八十六年二月二十五日、八十六年三月二十
    一日（第一審）及本院歷次再審原告之書狀，均蓋用再審原告之印，而其法定代
    理人均為高桂麟。而現再審原告之法定代理人吳紹淦曾於八十五年十一月三十日
    及八十六年七月三十一日收受開庭通知書，足見再審原告早已知其法定代理人已
    變更及前訴訟程序進行之事由而不為主張，依民事訴訟法第四百九十六條第一項
    但書規定，不得提起再審。
    理      由
一、按當事人於訴訟未經合法代理者，固得以再審之訴對於確定終局判決聲明不服。
    但當事人已依上訴主張其事由或知其事由而不為主張者，不在此限，民事訴訟法
    第四百九十六條第一條但書定有明文。又所謂「當事人已依上訴主張其事由」，
    係指下級法院之判決具有再審理由，當事人已依上訴程序主張其事由，而為上級
    法院判決所不採者而言。而所謂「知其事由而不為主張」，即當事人於言詞辯論
    終結前知有再審理由，而不提出主張是也。
二、本件再審原告主張兩造間之給付違約金事件，固經本院八十六年度重上字第二七
    四號判決確定，但再審原告八十四年七月三十日後法定代理人已由高桂麟變更為
    吳紹淦，故自當時起對再審原告起訴應以吳紹淦為法定代理人。又在該案再審原
    告並未委任賴鎮局律師為訴訟代理人，該案之委任狀係同案共同被告保圓公司執
    空白委任狀及委任契約至上訴人處辦理，保圓公司對於委任何人為律師及其後訴
    訟程序均未告知再審原告，再審原告亦不知。又因再審原告於八十五年十一月廿
    八日由台北縣土城市○○路○段一八四巷十一號遷址至台北市○○○路○段八十
    三號六樓繼續營業，再審原告未再收到任何有關本案之訴訟文書，再審原告於八
    十七年七月廿九日輾轉收到台灣板橋地方法院八十七年度民執土字第一○三六○
    號查封登記函，於同年八月一日聲請閱卷，始知悉上情，是前審訴訟程序之判決
    顯有「當事人於訴訟未經合法代理」之再審事由云云。並提出台灣省政府建設廳
    函、公司變更登記事項卡、公司執照等件為證。
三、經查本件前訴訟程序之第一審（即八十五年度重訴字第一八三號）及第二審（即
    本院八十六年度重上字第二七四號）中，再審原告委任賴鎮局律師為訴訟代理人
    之委任狀，係由保圓公司法定代理人之媳婦楊芙蓉攜往再審原告處，由再審原告
    之受僱人蓋印，楊女並不知再審原告法定代理人變更之情，賴鎮局律師亦不知其
    情事等情，固據楊芙蓉及賴鎮局律師到庭作證明確（見本院再字卷第四一至四二
    頁、六一頁），惟當時再審原告之法定代理人吳紹淦於八十五年十一月三十日（
    前訴訟程序第一審中）及八十六年七月三十一日（前訴訟程序第二審中）收受開
    庭之通知書（見上開案卷一審卷八七頁、二審卷第二六頁），且上開二份開庭通
    知書之地址記載「台北縣土城市○○路○段一八四巷十一號」，法定代理人載明
    「高桂麟」，再審原告雖辯稱：法定代理人吳紹淦並未收受上述開庭通知書，該
    開庭通知書上之印文係不知名之收發人員所蓋云云。但查，本件前訴訟程序之第
    一審言詞辯論通知書及第二審之準備程序通知書之送達證書上再審原告之圓戳章
    係遷址前印文，此為再審原告所是認，又其上「吳紹淦」之印文，亦為吳紹淦之
    印章所蓋，此亦為再審原告所不爭執，上述再審原告之圓戳章及吳紹淦之印章之
    真正，再審原告既不爭執，又再審被告於前訴訟程序對再審原告起訴之起訴狀及
    第一次開庭通知書，係於八十五年七月五日送達至台北縣土城市○○路○段一八
    四巷十一號再審原告之舊址，並由再審原告收受等情，業據再審原告於本院供明
    （見再審原告八十九年五月八日辯論意旨狀第三頁），而再審原告又未舉証証明
    本件前訴訟程序之第一審言詞辯論通知書及第二審之準備程序通知書之送達證書
    上再審原告之圓戳章及吳紹淦印文係遭無收受權限之他人所蓋，足見再審原告上
    開辯解不足採信。顯然本件前訴訟程序之第一審言詞辯論通知書及第二審之準備
    程序通知書已由再審原告之法定代理人吳紹淦收受。
四、再審原告之法定代理人於再審被告提起訴訟之前已變更，再審被告於前訴訟程序
    係以變更前之法定代理人高桂麟為再審原告之法定代理人，而對再審原告起訴請
    求給付違約金等情，為再審原告所知悉，詎其仍任令舊法定代理人委任之賴鎮局
    律師進行訴訟行為，再審原告顯係於前訴訟程序之言詞辯論終結前，知前訴訟程
    序有「當事人於訴訟未經合法代理」之再審理由，竟未於前訴訟程序主張，任前
    訴訟程序確定，依首開說明，再審原告自不得以民事訴訟法第四百九十六條第一
    項第五款之規定，提起本件再審之訴。
五、據上論結，本件再審之訴為無理由，依民事訴訟法第七十八條，判決如主文。
中      華      民      國    八十九    年      五      月    二十二    日
                                臺灣高等法院民事第七庭
                                    審判長法  官  張  耀  彩
                                          法  官  陳  玉  完
                                          法  官  侯  東  昇
右正本係照原本作成。
如不服本判決，應於收受送達後二十日內向本院提出上訴書狀，其未表明上訴理由者
，應於提出上訴後二十日內向本院補提理由書狀（均須按他造當事人之人數附繕本）
上訴時應提出委任律師或具有律師資格之人之委任狀；委任有律師資格者，另應附具
律師及格證書及釋明委任人與受任人有民事訴訟法第四百六十六條之一第一項但書或
第二項（詳附註）所定關係之釋明文書影本。
中      華      民      國    八十九    年      五      月    二十四    日
                                          書記官  游  桂  
附註：
民事訴訟法第四百六十六條之一（第一項、第二項）：
對於第二審判決上訴，上訴人應委任律師為訴訟代理人。但上訴人或其法定代理人具
有律師資格者，不在此限。
上訴人之配偶、三親等內之血親、二親等內之姻親，或上訴人為法人、中央或地方機
關時，其所屬專任人員具有律師資格並經法院認為適當者，亦得為第三審訴訟代理人
。


司法院資訊處製作；財團法人民間司法改革基金會備份。
